---
title: "Comparación de dos promedios poblacionales"
---

Análisis comparativo en el que se presenta un **factor con dos niveles**. Cada nivel se refiere a una población diferente. El objetivo es comparar esas poblaciones en función de una **variable (respuesta) continua y gaussiana**.

Los datos corresponden a una muestra de deportistas federados, de 18 a 22 años, que entrenan y compiten en distintos clubes de la ciudad de Rosario. Se desea conocer si en promedio los hombres tienden a realizar el "Test de Coordinación de 4 tramos de 10 metros cada uno" en menos tiempo (segundos) que las mujeres.

```{r}
# Librerías
library(readxl)
library(cowplot)
library(tidyverse)
```

```{r, echo = FALSE}
library(patchwork)
```

```{r, echo = FALSE}
base <- read_excel("C:/Users/Usuario/Desktop/Facultad Flor/Anova/base_deportistas.xlsx")
```

```{r dep}
head(base)
```

En primer lugar, se debe evaluar el cumplimiento de normalidad en ambas poblaciones/muestra/grupos. Se puede comprobar gráficamente a partir de histogramas y también a través de la prueba de Shapiro-Wilks, en el cual se prueba $H_0) Y \sim \mathcal{N}(\mu,\sigma^2)$ versus $H_1) Y \nsim \mathcal{N}(\mu,\sigma^2)$. La variable respuesta *Y* representa el tiempo (en segundos) que tarda un deportista en realizar el test de coordinación.

```{r, echo = FALSE}
g1 <- base %>% ggplot(aes(coord)) + 
  geom_histogram(data = subset(base,sexo=="Femenino"),fill="#4271AE", colour= "black")+
  labs(x="Tiempo (en segundos)") +
  ggtitle("Mujeres") +
  xlim(c(10,20)) + 
  ylim(c(0,20))

g2 <- base %>% ggplot(aes(coord)) + 
  geom_histogram(data = subset(base,sexo=="Masculino"),fill="#4271AE", colour= "black")+
  ylim(c(0,20)) +  
  xlim(c(10,20)) +
  labs(x="Tiempo (en segundos)") +
  ggtitle("Hombres")

```

```{r histogramas, echo=FALSE}
plot_grid(g1,g2) +
  plot_annotation(title = 'Histograma del tiempo en realizar el Test de Coordinación por los deportistas')
```

```{r}
shapiro.test(base$coord[base$sexo=='Femenino'])
shapiro.test(base$coord[base$sexo=='Masculino'])
```

En este caso, se concluye que en base a la evidencia muestral y con un nivel de significación del $5\%$ ambas poblaciones se distribuyen de manera normal.

Luego, se estudian medidas descriptivas y gráfico de boxplots para ambos grupos.

```{r}
# Estadísticas descriptivas
base %>% 
  group_by(sexo) %>% 
  summarise(
    n = n(),
    media = mean(coord),
    desvio = sd(coord)
  )

# Boxplots
ggplot(base, aes(x = sexo, y = coord)) +
  stat_boxplot(geom = "errorbar", # Bigotes
               width = 0.2) +
  geom_boxplot(fill = "#4271AE", colour = "#1F3552", 
               alpha = 0.9) +
  ggtitle("Boxplots de los tiempos en realizar el test de coordinación según sexo") +
  labs(y="Tiempo (en segundos)")

```

Se puede observar que los tiempos en realizar el test de coordinación en mujeres son levemente mayores que los tiempos obtenidos por los varones. A continuación, se evaluará si esta diferencia es significativa.

Antes de llevar a cabo la prueba de igualdad de medias, se debe chequear si las variancias entre grupos son iguales: $H_0) \sigma_F^2=\sigma_M^2$ versus $H_1) \sigma_F^2 \neq \sigma_M^2$.

```{r}
# Test de igualdad de variancias
var.test(coord ~ sexo, base, alternative = "two.sided")
```

Se cumple la igualdad de variancias, por lo que se postula la prueba de igualdad de medias: $H_0) \mu_F=\mu_M$ versus $H_1) \mu_F > \mu_M$.

-   1º enfoque: Prueba "t de student"

```{r}
# Test de medias
t.test(coord ~ sexo, base, alternative = "greater", var.equal = T)
```

-   2º enfoque: ANOVA

Se postula el siguiente modelo de efectos fijos: $y_{ij} = \mu + \tau_i + e_{ij}, \ i=\overline{1,2} \ \land \ j=\overline{1,n_i}$, donde:

    -   $y_{ij} =$ resultado del test de coordinación del deportista $j$ del grupo $i$.

    -   $\mu =$ valor de referencia del test de coordinación.

    -   $\tau_i =$ efecto grupo $i$.

    -   $e_{ij} =$ error aleatorio del deportista $j$ del grupo $i$.

Además, $e_{ij} \sim \mathcal{N}(0,\sigma^2)$ *e independientes.*

A continuación, se muestra la tabla ANOVA:

```{r}
# Tabla ANOVA
anova <- aov(coord~sexo, base)
summary(anova)
```

Para ambos enfoques, se obtiene que en base a la evidencia muestral y con un nivel de significación del $5\%$, se rechaza la hipótesis nula, es decir, en promedio a las mujeres les lleva más tiempo realizar el test de coordinación que a los hombres.
